【裁判字號】    89,訴,1808
【裁判日期】    891219
【裁判案由】    偽造有價證券
【裁判全文】
臺灣臺中地方法院刑事判決                        八十九年度訴字第一八Ｏ八號
    公  訴  人  臺灣臺中地方法院檢察署檢察官
    被      告  丙○○
    選任辯護人  溫文昌
右列被告因偽造有價證券案件，經檢察官提起公訴（八十九年度偵字第一ＯＯ四四號
），本院判決如左：
    主  文
丙○○意圖供行使之用，而偽造有價證券，處有期徒刑年貳月。如附表所示之本票
壹紙沒收。
    事  實
一、丙○○（原名蔡月票）於民國八十五年十月間原任職於臺中市○○路、光復路口
    「曼莎ＫＴＶ」擔任副理，乙○○因前往該店消費而與其結識為朋友，然丙○○
    係以「蔡淑惠」之名與乙○○交往。八十六年間丙○○陸續向乙○○借款新臺幣
    （下同）七十八萬元，嗣因丙○○一再拖延，乙○○懷疑丙○○無意清償借款，
    乃以丙○○使用之車輛查出丙○○之真實姓名（當時名為蔡月票），八十六年七
    月底，丙○○復欲向乙○○借款，乙○○即與丙○○相約於臺中縣太平市○○路
    上一家泡沬紅茶店內見面，並邀同友人甲○○前往，乙○○要求丙○○表明清償
    債務之方法，丙○○竟意圖供行使之用，偽造「蔡淑惠」署押，偽填不實之地址
    及國民身分證統一編號，偽造如附表所示金額五十五萬元之本票一紙，交付予乙
    ○○作為部分借款之證明，乙○○乃直接揭穿其冒用「蔡淑惠」名義之事實，並
    表示要報警處理，丙○○乃再簽發其本名「蔡月票」，金額十八萬元之本票一紙
    交付予乙○○，惟事後屆期提示仍未獲丙○○付款，乙○○乃依法提出告訴。
二、案經乙○○訴由臺灣臺中地方法院檢察署檢察官偵查起訴。
    理  由
一、訊據被告丙○○坦承簽發如附表所示之本票，然矢口否認有偽造有價證券之犯行
    ，辯稱：伊雖陸陸續續向告訴人借款十八萬元，然前開金額五十五萬元之本票是
    告訴人擔心伊欠錢不還而強押伊所簽發的，伊在改名前原名蔡月票，因名字不雅
    ，其日常生活均使用「蔡淑惠」之名，並已行之多年，況實務上所簽之姓名，不
    以本名為必要，簽其字或號，或雅號、渾號、筆名、藝名，均無不可，除以蓋章
    代之者外，以文字書寫，且能辨別足以表示為某特定人之姓名者即足當之，是伊
    利用日常生活所用之名簽發本票，並無偽造有價證券之犯行，且告訴人既願接受
    系爭二紙本票，顯亦肯認蔡淑惠係伊本人，又衡諸常情，伊簽發金額五十五萬元
    之本票後，倘告訴人認伊係簽發一紙無效之本票，為求日後債權獲得擔保，理應
    即刻要求伊另簽發足額之本票，焉有僅要求被告另簽發金額為十八萬元之本票，
    顯見告訴人指訴與事理有違，不足採信云云。惟查，右揭事實，業據告訴人乙○
    ○指訴綦詳，核與證人甲○○證稱該署名「蔡淑惠」之本票確係被告所簽發，並
    無任何強迫之情形及被告坦承以「蔡淑惠」之名簽發本票乙情相符，並有如附表
    所示之本票影本乙紙附卷可稽，觀諸該本票不僅使用「蔡淑惠」之名，且記載不
    實之地址及國民身分證統一編號，客觀上已不足以辨別係被告丙○○所簽發，與
    被告辯稱係以平日所使用之「蔡淑惠」之名簽發本票情形相齟齬，蓋被告苟有意
    負擔票據法上之責任，縱使用平日慣用之「蔡淑惠」名義，當亦無記載不實地址
    及國民身分證統一編號之理，猶以國民身分證統一編號具有識別身分之功用，被
    告使用不實之國民身分證統一編號，既意在混淆該本票與其本人之關係，使持票
    人客觀上無從依本票認定其為發票人，顯無意負擔票據法上之責任，僅係利用「
    蔡淑惠」名義偽造本票，至為明顯，參以被告於偵查中供稱：因乙○○查出伊所
    使用的名字不對，伊才寫下蔡月票等語，足見告訴人根本不知「蔡淑惠」與「蔡
    月票」為相同之人，更有甚者，被告於本院審理時供稱：因為我沒有欠他那麼多
    錢，所以我故意簽不是我的名字等語，益徵被告主觀上並非有意負擔票據法上之
    責任而以慣用「蔡淑惠」之名簽發本票，純係為規避告訴人求償而冒用「蔡淑惠
    」名義偽造本票，再查，被告雖矢口否認有向告訴人借得七十八萬元，然被告於
    電話中確實承認向告訴人借款七十八萬元乙情，有告訴人提出之電話錄音帶及譯
    文在卷足憑，經本院當庭播放勘驗屬實，且為被告所不否認，衡以被告前均辯稱
    僅積欠告訴人十八萬元云云互核觀之，亦堪定被告以「蔡淑惠」名義簽發本票即
    圖以偽造本票之方式，使告訴人無從追償，本案事證明確，被告犯行洵堪認定。
二、核被告丙○○所為，係犯刑法第二百零一條第一項之偽造有價證券罪，被告偽造
    「蔡淑惠」署押之行為為偽造有價證券之階段行為，偽造有價證券後進而行使，
    行使之低度行為應為偽造之高度行為所吸收，均不另論罪。爰審酌被告並無前案
    紀錄，有臺灣高等法院被告全國前案紀錄表暨臺灣臺中地方法院檢察署刑案資料
    查註紀錄表附卷可稽，堪認其品行尚佳、並斟酌犯罪動機、目的、手段、所生危
    害及犯後猶飾詞狡辯，並無悔意等一切情狀，量處如主文所示之刑，以示懲儆。
    附表所示之本票一紙，係偽造之有價證券，雖未據扣案，惟不能證明業已滅失，
    爰依刑法第二百零五條規定宣告沒收。
三、公訴意旨另以：被告丙○○意圖為自己不法之所有，並基於概括犯意，明知自己
    並無償債能力，竟於八十六年四月間，在告訴人乙○○工作之臺中市○○路「國
    泰隆園」管理室，佯稱：手頭不便，須六萬元繳納房租，致告訴人陷於錯誤而允
    予借款，次於同年六月間，向告訴人佯稱與朋友在高雄縣仁武鄉合資開設食品罐
    頭公司，臨時資金週轉不足，眼前即將支付機械購入之貨款一百多萬元，不得已
    始向乙○○借款，若不出錢，公司之一切將功虧一簣，告訴人表示現金不足，被
    告即表示，週轉僅是一時，七月份錢就會下來，到時就可以還錢，且將帶告訴人
    至高雄縣仁武鄉參觀工廠，屆時工廠營運順利，告訴人甚至可以入股分紅，致告
    訴人陷於錯誤，與被告前往臺中縣大里市向姐姐徐桂梅借款二十四萬元、至苗栗
    縣三義鄉向兄長徐文秀借款五十萬元，合計借得七十四萬元借予被告，因認被告
    另涉有刑法第三百三十九條第一項之詐欺取財罪嫌。惟按告訴人之告訴，係以使
    被告受刑事訴追為目的，是其陳述是否與事實相符，仍應調查其他證據以資審認
    （最高法院五十二年台上字第一三ＯＯ號判例參照）。次按刑法第三百三十九條
    第一項之詐欺取財罪，係以意圖為自己或第三人不法之所有，以詐術使人陷於錯
    誤，將本人或第三人之物交付為構成要件。是刑法上之詐欺罪，除行為人主觀上
    有為自己或第三人不法所有之意圖外，於客觀上，必以行為人有施用詐術為必要
    ，如未使用詐術使人陷於錯誤，自不得以詐欺罪相繩。所謂以詐術使人交付，必
    係被詐欺人因其詐術而陷於錯誤，始為相當，若其所用方法，不能認為詐術，亦
    不致使人陷於錯誤，即不構成本罪（最高法院四十六年臺上字第二六Ｏ號判例意
    旨參照）。是行為人如係事後因其他因素無法如期給付，乃民事上債務不履行之
    問題，除有積極證據足認其於取得財物之初，即心存不法所有之意圖外，要難以
    嗣後之給付遲延即遽認其涉犯詐欺罪名。經查，告訴人自稱伊與被告認識很久，
    且被告對伊很好，故被告表示手頭不便須借款六萬元繳交房貸及租金時，乃悉數
    借出，足認告訴人對被告經濟狀況知之甚詳且基於朋友情誼而貸予款項，被告於
    借款之初並無任何施用詐術之行為至明，又依被告與告訴人間之電話錄音譯文觀
    之，被告固不否認積欠告訴人七十八萬元之款項，然被告堅詞否認係以開設食品
    罐頭公司為由向告訴人借款，且被告先前已向告訴人借款六萬元繳納房貸及租金
    ，足認告訴人對被告前已陷於須靠借貸方式始得以繳納房貸及租金之經濟窘境情
    形，早已知悉，其基於朋友情誼再貸予款項，縱被告事後未如期歸還，亦屬民事
    上債務不履行之糾紛，要難以此認定被告有施用詐術之行為，再被告雖隱瞞真實
    姓名與告訴人交往，然告訴人既係基於平日交往所累積之情誼，在明知被告經濟
    情況下猶貸予款項，顯與被告是否使用真名並無因果關係，參以本案既查無積極
    證據證明被告於借款之初有何施用詐術之行為，核屬不能證明被告涉犯詐欺取財
    罪嫌，本應諭知無罪之判決，然公訴意旨認此部分與前開有罪部分有牽連犯裁判
    上一罪關係，本院爰不另為無罪之諭知，末此說明。
據上論斷，應依刑事訴訟法第二百九十九條第一項前段，刑法第二百零一條第一項、
第二百零五條，罰金罰鍰提高標準條例第一條前段，判決如主文。
中      華      民      國      八十九      年    十二    月    十九    日
                                    法  官  陳  得  利
右正本證明與原本無異。
如不服本判決，應於判決送達後十日內，向本院提出上訴狀。
                                    書記官
中      華      民      國      八十九      年    十二    月    二十    日
附錄本案論罪科刑法條全文：
刑法第二百零一條第一項
意圖供行使之用，而偽造、變造公債票、公司股票或其他有價證券者，處三年以上十
年以下有期徒刑，得併科三千元以下罰金。
附表
┌────────┬────────┬────────┬─────┐
│票            號│ 偽  填  金  額 │ 偽 填 發 票 日 │偽填發票人│
├────────┼────────┼────────┼─────┤
│00000000│新臺幣伍拾伍萬元│八十六年八月一日│蔡淑惠    │
└────────┴────────┴────────┴─────┘


司法院資訊處製作；財團法人民間司法改革基金會備份。
